【裁判字號】    91,訴更一,2
【裁判日期】    920620
【裁判案由】    返還不當得利
【裁判全文】
臺灣臺北地方法院民事判決  九十一年度訴更一字第二號
    原      告    忠府建設股份有限公司
    法定代理人    戊○○
    原      告    丁○
    訴訟代理人    陳國雄律師
    複  代理人    乙○○
    訴訟代理人    丙○○
    被      告    中華商業銀行股份有限公司
    法定代理人    甲○○
    訴訟代理人    郭彊平律師
右當事人間請求返還不當得利事件，經臺灣高等法院法院發回更審，本院判決如左：
    主      文
原告之訴及假執行之聲請均駁回。
訴訟費用由原告負擔。
    事      實
甲、原告方面：
壹、聲明：
  一、被告應給付原告新台幣（下同）一百零五萬七千二百二十四元及自民國（下同
      ）八十五年十月十九日起迄清償日止，按週年利率百分之五計算之利息。
  二、願供擔保，請准宣告假執行。
貳、陳述：
  一、原告忠府建設股份有限公司（下稱忠府公司）興建坐落於基隆市中正區○○○
      段牛稠嶺小段七六之二六至七六至四○地號之「海中天」房屋，因慮及購屋者
      之經濟資力暨配合整體社經發展現況，而與客戶商妥以買賣價金總額之七成五
      為購屋之最高貸款成數，嗣因金融財務政策調整，致購屋房貸之最高成數調降
      至七成，原告為協助計五十五戶之承購戶得以順利向被告中華商業銀行股份有
      限公司辦理房貸事宜，遂與被告三重分行經理及行員協議承購戶超過授信部分
      之總額度（即授信七成五與七成之差額總數），由原告忠府公司存入該筆總差
      額（經雙方議妥為二千萬元），並以之作成存單設質予被告以為擔保，擔保期
      限為三年，存單屆期後，就被告損失部分予以補償，餘款則由原告取回。嗣兩
      造於八十五年十月十八日隨即簽立承諾書，並由原告忠府公司法定代理人即原
      告丁○與訴外人杜卻擔任連帶保證人。詎原告於八十九年四月七日突接獲被告
      實行質權通知之存證信函，至此始驚覺當初驟然簽立之系爭承諾書內容，竟大
      異於原先雙方口頭議定之協議內容，經聯絡被告會商解決均未獲回應，原告無
      奈始提起本件訴訟，被告受領原告依系爭承諾書而提供設質擔保之二千萬元定
      期存單之本金及利息，實屬不當得利，應返還予原告。蓋：
      (一)兩造在簽署系爭承諾書前，即已議定原告僅就授信差額之總數即○．五成負
        擔保責任，而因系爭房屋五十五戶承購戶累計之總核貸金額為買賣總價之七
        成五，高達一億一千六百七十九萬七千五百元，買賣價金總額之七成則為一
        億零九百零一萬一千元，是授信差額之總數為七百七十八萬六千五百元，而
        由原告提供二千萬元定期存單設質予被告為擔保，非如被告依據系爭承諾書
        形式上之內容稱原告擔保責任額度為實際授信之總額度（即買賣總價之七成
        五），擔保責任期間為承購戶之貸款總年限（即二十年），否則該等一億餘
        元之數額，豈係原告提供之二千萬元定期存單足以擔保，足見系爭承諾書係
        被告悖離實情而單方擬具，誘騙原告簽立之行為；又被告主張未依約償還本
        息之客戶明細中，有多戶未在當初原告承諾擔保之五十五戶承購戶名單內，
        該承諾書上所載原告「為協助承購戶即陳天章．．．」擔保等字樣為被告事
        後偽填；再原告為建商出賣人，意在售屋營利，豈可能就買受人向銀行借款
        之還款能力負擔保之責，亦與經驗法則相違，凡此均足見原告因信賴被告商
        譽暨市場交易現況所為承諾之意思表示，係受被告詐欺所致，整個承諾書的
        內容當時都是被詐欺的，是原告依民法第九十二條第一項之規定撤銷該承諾
        之意思表示，則被告受領二千萬元定期存單之本金及利息，即無法律上之原
        因。原告先僅就被告主張未依約還本繳息之承購戶之一即訴外人陳天章結欠
        之金額一百零五萬七千二百二十四元部分，為「一部請求」，訴請被告償還
        。
      (二)被告單方擬具之承諾書內容，因與定型化契約應嚴守之誠信及平等互惠原則
        有違，依法應屬無效，被告自無受領原告提供設質之二千萬元定期存單及利
        息之法律上原因，應依不當得利之規定返還予原告。
  二、對被告抗辯所為之陳述：
      (一)原告忠府公司為承諾書之主債務人，杜卻等為連帶保證人，保證債務之發生
        、移轉及消滅依法均從屬於主債務，且依民法第七百四十四條規定，主債務
        人就其債之發生原因之法律行為有撤銷權者，保證人對於債權人得拒絕清償
        ，惟保證人亦不得代主債務人逕行為撤銷，亦無須與主債務人共同行使撤銷
        權，法理至明，承此，原告就本訟爭事件自有獨立實施訴訟之權能，應無必
        與杜卻一同起訴併為原告，當事人始適格之問題；又杜卻寄發存證信函予被
        告之緣由，乃因其為本件承諾書之連帶保證人，被告實行質權之結果，勢將
        影響其重大權益，故特以該存證主張被告嚴重扭曲且擴張解釋八十五年十月
        十八日其所簽立承諾書之內容及精神之不法事實，訴杜卻與原告丁○實係同
        原告丁○所共同提供設質與被告者，故有關撤銷二人設定該質權之物權行為
        ，即應由原告丁○與杜卻共同為之，杜卻既未一同擔任原告，本件自屬當事
        人不適格。」之主張，核與事實不符，自不足採。
      (二)原告初始申貸之名冊即已售戶計有一百二十餘戶，總計原告擔保之差額金額
        即達近二千萬元，惟因被告之申貸條件須提供二位連帶保證人，且貸款利率
        較之其他行庫等亦顯較高，是以，原告忠府公司之已售戶最終僅其中之五十
        五戶配合申貸在案，核此實貸戶數與原洽定之擔保總戶數所生之巨額落差，
        是以，原告所應擔保之差額金額亦從原定二千萬元減為七百七十八萬六千五
        百元，原告嗣後亦曾向被告要求退還該擔保金之差額，但被告所屬承辦人員
        以先前申貸審核所據之文件悉以一百二十餘戶之差額即擔保金二千萬元為申
        請，倘欲更動擔保金金額即以五十五戶為準，須另重新送件申辦，往返將致
        拖延耗時，承此，原告為免稽延核撥貸款，順利盡速辦理交屋，始未要求重
        計返還差額擔保金，由證人即代書林國基之證言亦足證原告所提供之二千萬
        元定期存單係為擔保五十五戶承購戶之授信差額，非實際授信總額度即七成
        五，且承諾擔保之期間依兩造口頭議定之合意係三年，亦非承購戶之二十年
        貸款總年限；再建築業界與放款銀行間為求提高貸款額度，以利銷售，就授
        信差額擔保之約定係行之已久之業界慣例，原告謹提供台灣省合作金庫就同
        類申貸案件之處理案型供鈞院參酌，依該同意書所示，借款擔保之同意範疇
        悉與授信差額等同無誤，亦即原告僅就物保不足之差額貸款部分，另行提供
        連帶保證之人保及以定期存單設質為物保，原告循業界相沿慣例申貸，專業
        如被告者是亦深諳此授信慣例，原告亦因之前兩造已口頭磋商議定，且業界
        亦均有此一業務，不疑有他地簽具系爭制式承諾書，詎被告竟悖離實情而單
        方擬具系爭承諾書內容，誘騙原告簽立，實質為詐欺。
      (三)原告係於接獲被告實行質權之通知時，方才驚覺受被告詐欺，為探知實情，
        乃至被告三重分行設址所在調閱該承諾書相關文件，始知遭被告惡意詐欺簽
        立承諾，系爭承諾書上書立之借款人，非屬當時核准申貸名冊所列者，且依
        本院函調基隆市信義地政事務所取得之本件抵押權設定契約書文件所示，其
        中之五十五名設定義務人名冊，恰與原告提呈之原證六海中天第二期中華銀
        行貸款明細表（扣除劃螢光標記之戶數）若合符節，至系爭承諾書上載明之
        借款人陳天章、謝陳豔秋，則根本不在該批核准申貸名冊之列，被告嗣後偽
        填之行徑，昭然若揭；又系爭承諾書承諾擔保之五十五戶設定收件日係於八
        十六年三月十日，設定登記日期雖有八十六年三月廿四、廿五、廿六日三日
        ，惟五十五戶獲准核貸後之實際撥款日則均係「八十六年四月十日」，至被
        告於八十九年十二月二十一日所提呈之答辯(三)狀中所指稱之郭淑媛、曾慶和
        、宋海平三人，雖其完成設定之日期亦在八十六年三月廿五日及廿六日，但
        該三人之核貸撥款日則非「八十六年四月十日」，據查郭淑媛之撥款日為八
        十六年十月廿二日，宋海平、曾慶和二人之撥款日則為八十六年五月三日，
        顯見該三人與系爭承諾書所承諾擔保之五十五戶非屬同一批申貸者；再依被
        告所提出之五十五戶名單，其中有三十七戶與原告所提出之名單相同，均係
        八十六年四月十日撥款者，餘十八戶與原告所提名單不同者，係分別自八十
        六年五月三日至八十七年四月三日間陸續撥款者，則被告既係以八十六年四
        月十日撥款之五十五戶名單中占近七成之三十七戶為擔保對象，何以剔除同
        時撥款之另十八戶，實則於兩造簽立系爭承諾書時即已確定五十五戶範圍，
        且正係本院函調基隆市信義地政事務所所取得之抵押權設定契約書文件中之
        五十五戶名冊，由證人林國基之證詞，即可證明承諾書有附確定之五十五戶
        之名單，原告並未另行授權被告自行填載承諾擔保之承購戶範圍，考諸經驗
        法則，原告亦無可能悖離常情於簽立承諾書時，連擔保對象及金額均未確定
        ，而任令承諾擔保範圍牽制他人之手；再原告簽立系爭承諾書之時點係於八
        十五年十月十八日，而承諾書所列之借款人陳天章則係於八十七年一月十九
        日即簽立承諾書後始買受系爭房屋，且據被告庭呈之陳天章申貸資料所示，
        其撥款委託書簽立時間係在八十七年三月六日，而被告之一般貸放支出傳票
        、轉帳收入傳票及一般轉帳收入傳票之制發時間係八十七年三月二十日，皆
        係於簽立承諾書擔保之時間之後，則被告何能洞燭先機，預知於系爭承諾書
        簽立時間相距一年多之後，將另有承購戶陳天章向原告買受房地並向其申貸
        ，況本件申貸作業之五十五戶均屬海中天第二期承購戶，其建物均座落「基
        隆市中正區○○○段牛稠嶺小段第七六－二六之同一地號（即現調和段一三
        四一地號）土地」，並同時一併送件申辦抵押權設定，而陳天章係屬海中天
        第一期之承購戶，其核撥貸款日係於八十七年三月九日，其所有建物之座落
        地號係「基隆市中正區○○○段牛稠嶺小段第七六－四○地號」，其承購時
        期不同，承購價款不同，申貸條件亦非與該五十五戶承購戶同為七成五，與
        該五十五戶顯非屬同一批辦理申貸者，係被告於簽立系爭承諾書後，因見陳
        天章延欠貸款，嗣後始自行虛偽填入，欲藉此向原告求償，被告確屬詐欺行
        徑無疑。
      (四)系爭承諾書中既已表明五十五戶，顯見於簽立系爭承諾書當時即已確認並已
        製作一附表，另就承諾書中關於五十五戶亦已載明房地座落編號係七六－二
        六，關於貸款金額明細亦表明如附表，本件系爭承諾書有兩個附件，包括五
        十五戶名單及擔保範圍，被告故為隱匿該差額貸款明細及五十五戶名單之附
        表，而主張五十五戶係授權由其任意指定，擔保範圍為其任意指定之五十五
        戶之全部貸款本息一億餘元，並逕自就原告提供設質之二千萬元定期存單取
        償，確屬故意詐欺原告簽立系爭承諾書無疑。原告主張整個系爭承諾書的內
        容當時都是被詐欺的，原告雖有看系爭承諾書，但還是被詐欺，原告是受詐
        欺而簽立系爭承諾書，爰撤銷該意思表示，意思表示撤銷後，被告取得之款
        項即屬不當得利。
參、證據：提出(一)系爭承諾書、(二)存證信函、(三)律師函、(四)貸款明細及同意書影本、
    (五)中華商業銀行定期存款存單、(六)原告主張之五十五戶貸款客戶名單（海中天第
    二期中華銀貸款明細表）等件，並聲請訊問證人林國基、向基隆市信義地政事務
    所調取如原告附件一明細表所示名單之抵押權設定契約書相關登記資料、命被告
    提出系爭承諾書承諾擔保之五十五戶名冊、計算擔保金額二千萬元之文件、訴外
    人郭淑媛、曾慶和、宋海平三人之實際撥款日期資料，及聲請命被告提出系爭核
    貸案之核准書文件。
乙、被告方面：
壹、聲明：
  一、原告之訴及假執行之聲請均駁回。
  二、如受不利判決，願以現金或同面額之政府公債為原告供擔保，請准宣告免為假
      執行。
貳、陳述：
  一、依杜卻所發之存證信函所載，系爭兩千萬元存單乃伊與原告丁○所共同提供設
      質與被告者，故有關撤銷彼二人設定該質權之物權行為，即應由原告丁○與杜
      卻共同為之，杜卻既未一同擔任原告，本件自屬當事人不適格；又簽立系爭承
      諾書擔保者有三人，即原告「忠府建設股份有限公司」、「丁○」及「杜卻」
      ，惟本件起訴者只有「忠府建設股份有限公司」與「丁○」二人，原告就此雖
      主張彼二人均為承諾書之主債務人，而僅杜卻為連帶保證人，然不知其所據為
      何，再原告訴之聲明為請求被告給付「原告」一百零五萬七千二百二十四元，
      然究係對原告二人均應給付如斯金額，或對原告其中任何一人給付如斯金額即
      可，抑或應將該金額各給付一半予原告二人，均屬模糊不清。
  二、原告主張依民法第九十二條規定撤銷系爭承諾書暨其提供二千萬元存單承諾擔
      保之設質行為，並無理由。因：
      (一)系爭承諾書之內容，包括「如借款人未能依約按期還本繳息時，一經貴行通
        知，立承諾書人應即代借款人清償其所積欠之借款本金、利息、遲延利息、
        違約金、損害費用、訴訟費用及其他各項費用．．．立承諾書人並願提供貴
        行三年期定期存單新台幣貳仟萬元，設定質權予貴行以為擔保」等文字，於
        原告簽署承諾書時，已毫無保留地呈現在原告眼前，被告並無「故意示以不
        實之事」來詐欺原告之情；與原告共同簽立系爭承諾書及共同提供二千萬元
        存單設質之訴外人杜卻，從未主張被告對伊有詐欺之情事，益見原告主張伊
        係受被告詐欺方簽立承諾書及提供二千萬元存單設定質權云云，不足採信，
        況系爭承諾書既係原告與訴外人杜卻共同簽立，杜卻未主張撤銷該承諾書，
        則承諾書顯尚有效存在，依該承諾書設定質權之二千萬元存單，當亦不失其
        效力，原告猶主張返還不當得利，應屬無理；再原告聲請傳喚之證人即代書
        林國基，亦到庭證稱：「實際上被告堅持原告要提供二千萬元存單作擔保時
        ，原告亦同意照做」，而原告更自承：「原告為免稽延核撥貸款，順利盡速
        辦理交屋，遂未要求重計返還差額保證金」，顯見原告簽立承諾書及提供二
        千萬元存單設質，係經過考慮後所為，並無受被告詐欺之情事；縱原告有若
        知擔保範圍為「借款人所積欠之借款本金、利息、遲延利息、違約金、損害
        費用、訴訟費用及其他各項費用」，即不為承諾之意思表示，或出具系爭承
        諾書之意思表示內容有錯誤情形，亦與原告主張受被告詐欺之問題無涉。
      (二)原告主張其提供二千萬元存單之質權範圍，係兩造已先協議原告僅擔保貸款
        額度七成與七成五之差額乙節，並無任何證據可稽；且若擔保範圍果如其所
        言，僅為零點五成之差額即七百七十八萬六千五百元，則原告頂多提供八百
        萬元之存單給被告設質即可，何庸提供到二千萬元；實則原告提供設質擔保
        之二千萬元，係因原告要求被告對承購戶擴張信用（由七成擴張至七成五）
        ，致被告增加發生債務不履行風險之擔保，並非單純貸款額度七成與七成五
        之差額保證而已，故只要是承購戶發生不按期還本繳息之情事，被告即得就
        承購戶所積欠之債務全部於二千萬元中取償，並非只能就貸款額度之差額取
        償；而原告自己提出之證物即合作金庫之同意書，因僅係合作金庫之個案，
        並非慣例，亦非民法第一條所指之習慣，自無拘束被告之效力，況該同意書
        之第二項載明：「在.... 等人未清償本金新台幣.... 元整之前，如借款人
        發生延滯逾期繳息等情事，本人同意無條件抵償借款人『現欠金額』，絕無
        異議。」等語，意指立同意書人所提供擔保金之保證範圍，為借款人現欠金
        額之全部，並未限定合作金庫只能就差額部分對該擔保金取償，故原告抗辯
        被告僅能就零點五成之差額部分對伊主張權利云云，實無足採。
      (三)被告所以要求原告須就被告對其承購戶擴張信用後，所增加發生債務不履行
        之風險提供擔保，乃因房地產長年之景氣低落，建設公司故意提高房地產之
        買賣價格，再利用人頭戶向銀行辦理高成數貸款後即不繳還貸款本息，而將
        不值錢或買氣低落之房地產套給銀行者，時有所聞，是被告為規避此類風險
        ，而要求原告忠府公司及其主要股東立具承諾書，使其在獲取被告銀行貸放
        金額之利益外，能相對提供擔保，以防杜人頭戶之出現，此符合社會常情，
        並無詐欺、不公平情事可言；何況被告就原告及杜卻共同提供之二千萬元擔
        保取償後，被告對各該欠款承購戶之債權及抵押權，依民法第三百十二條規
        定，在原告代償之範圍內，即法定移轉與原告及杜卻，對彼等並無不利之處
        ，原告謂伊出具系爭承諾書及提供二千萬元設質違反常情，伊不可能同意云
        云，顯不足採。
      (四)原告主張其提供設質之二千萬元存單所擔保之五十五戶貸款戶，係專指地政
        事務所於八十六年三月十日收件，於同月二十四日、二十五日及二十六日完
        成登記，並由被告於八十六年四月十日將貸款撥入帳戶之承購戶，且稱伊所
        提出原證六扣除螢光標計後之五十五戶名單，即為雙方合意之正確名單云云
        ，實屬無稽，蓋兩造從無以「地政事務所於八十六年三月十日收件，而於同
        年月廿四日、廿五日及廿六日完成登記者」作為系爭承諾書擔保範圍之約定
        ，又查向被告辦理貸款之三名承購戶郭淑媛、曾慶和與宋海平，其完成設定
        之日期亦在八十六年三月廿五日及廿六日，何以彼等不在原告所提出之五十
        五戶名單之內，而原告以螢光標示謂非貸款戶名單中之王飛旺、宋海平、周
        君麗、姚漢、張楊珍慧、郭淑媛、陳蘭芳、曾慶和、劉宗俊、謝竹芳、謝陳
        豔秋十一人，則均有向被告借款之事實，而名列被告所提出之五十五戶名單
        中，原告竟謂彼等未向被告申貸而應扣除在五十五戶名單之外，實有未當，
        況原告簽立系爭承諾書之日期既為八十五年十月八日，則伊非神仙，豈有可
        能預知半年後之四月十日，被告會通過貸款之審核而對原證六之五十五戶撥
        付貸款之理；另原告聲請訊問之證人即代書林國基謂申辦貸款之初有「九十
        戶」承購戶，而原告則主張二千萬元係由已售戶「一百二十餘戶」之貸款差
        額計算而來，兩人所言相互矛盾，足證原告所言與事實不符，亦可見原告立
        系爭承諾書之時，根本尚未限定擔保之承購戶名單；而由原告未將其所主張
        之五十五戶名單黏附在系爭承諾書或定期存單之後乙節觀之，益足證明原告
        提出之五十五戶名單，並非兩造合意之擔保範圍名單；再原告所謂因簽立系
        爭承諾書日是在八十五年十月十八日，故在八十七年間申貸之陳天章，不可
        能是承諾書所擔保之範圍云云，惟查原告提出之原證六即其所謂之五十五戶
        名單，其上所標示之時間為八十六年三月十八日，亦在八十五年十月十八日
        立系爭承諾書之後；而被告對陳天章之放款條件，與原告所要求之七成五貸
        款額度既相符，伊又確係原告建築房屋之承購戶無誤，向被告貸得之款項也
        全數進入原告之口袋，陳天章為原告所立系爭承諾書擔保範圍內之承購戶，
        當屬無疑；末原告既自承伊簽承諾書時，受擔保人欄位係空白，則原告於簽
        立系爭承諾書時，應即有授權被告決定受擔保人範圍之意思，故被告始依此
        授權決定五十五戶之名單，而被告主張權利之範圍又未超過五十五戶，自無
        對原告有何詐欺或取得不當得利之情事可言。
      (五)簽立系爭承諾書時並未附原告所稱之五十五戶名單，此由證人即代書林國基
        證言即可知，借款人欄當時簽的時候是空白的，被告並無騙原告，原告也是
        看了系爭承諾書之後才簽的。
  三、原告主張系爭承諾書為定型化契約，違反誠信、平等、互惠原則，應屬無效云
      云，亦無理由。因：
      (一)消費者保護法所保護之「消費者」，係指「以消費為目的」而為交易、使用
        商品或接受服務者，本件原告係基於銷售房地產之營利目的，而簽署承諾書
        及提供定期存單設定質權，使被告安心同意放款者，並非以消費為目的而接
        受被告之服務，並非消費者保護法所稱之「消費者」；而現行銀行已開放民
        營，競爭者眾，得承作放款業務者有數百家之多，被告在金融市場上並無獨
        占或寡占之地位，系爭承諾書亦非原告所言係經濟上強者所訂立之「定型化
        契約」，應無引用定型化契約之概念，主張其無效之理；況原告在簽署該承
        諾書之時，若不滿意其內容，可與被告協商修改，或另找他家銀行承作貸款
        ，並非無磋商變更之餘地，原告既未要求被告修改該承諾書內容，或找他家
        銀行與金融機構承作本件之貸款，反在同意簽署承諾書、使被告誤信放款風
        險得減輕而同意承作貸款之情形下，又主張伊所簽署之承諾書無效，使貸款
        變成呆帳之風險全由被告負擔，而自己獨享收取貸款金額之利益，核其所為
        ，才是有違誠信及平等互惠原則。
      (二)民法第二百四十七條之一有關附合契約之規定，僅在屬同條第一至四款之約
        定，且其情形顯失公平者，該部分方屬無效，並非契約全部無效，原告就系
        爭承諾書有何屬於民法第二百四十七條之一第一至第四款之情形，暨有何顯
        失公平之處，均未具體指明，即率然主張該同意書全部無效，實屬無理；本
        件被告依法就原告設質之定期存單行使質權，而就訴外人陳天章結欠被告之
        本息金額取償，既與定型化契約規範之行為無涉，亦與公共利益無違，也非
        以損害原告為目的，原告主張被告就此有民法第一百四十八條所指之權利濫
        用情形，並不足採；系爭承諾書為原告與訴外人杜卻之單方意思表示，並非
        契約，自無定型化契約有效或無效之問題存在。
      (三)末查被告係於八十九年四月十日始實行質權，並受領一百零五萬七千二百二
        十四元之金額，則原告請求自八十五年十月十九日起計算法定利息，要無理
        由。
參、證據：提出(一)陳天章申貸資料、(二)杜卻存證信函、(三)中國時報八十九年八月廿九
    日第六版剪報、(四)訴外人郭淑媛、曾慶和、宋海平之抵押權設定資料、(五)被告主
    張之五十五戶貸款客戶名單，並聲請命原告提出五十五貸款客戶名冊。
    理      由
一、按主債務人與保證人間，或連帶債務人相互間，縱有重要爭點共同之情形，惟法
    律上並無須一同起訴或一同應訴之規定，其性質在學說或實務上，有認或屬普通
    共同訴訟，有認或屬類似必要共同訴訟情形，然法律既未限定須一同起訴或被訴
    ，則本件原告忠府公司與丁○，縱未與彼等依承諾書設質擔保之被告貸款客戶或
    杜卻一同提起本件訴訟，亦無當事人不適格之問題，合先敘明。
二、原告起訴主張原告忠府公司興建系爭房屋，與客戶商妥以買賣價金總額之七成五
    為購屋之最高貸款成數，嗣因購屋房貸之最高成數調降至七成，為協助計五十五
    戶之承購戶得以順利向被告辦理房貸事宜，遂與被告三重分行經理及行員先行口
    頭洽定擔保事宜，雙方同意：針對五十五戶承購戶所發生超過授信部分之總額度
    （即授信七成五與七成之差額總數），由原告忠府公司存入該筆總差額（經雙方
    議妥為二千萬元），並以之作成存單設質予被告以為擔保，擔保期限為三年，存
    單屆期後，就被告損失部分予以補償，餘款則由原告忠府公司取回，嗣原告忠府
    公司與被告於八十五年十月十八日簽立系爭承諾書，並由原告忠府公司法定代理
    人即原告丁○與杜卻擔任連帶保證人，詎原告於八十九年四月七日突接獲被告實
    行質權通知之存證信函，始驚覺當初簽立之系爭承諾書內容，大異於原先雙方口
    頭議定之協議內容，被告悖離實情而單方擬具該系爭承諾書內容，誘騙原告簽立
    之行為，原告爰依民法第九十二條第一項之規定以本件起訴狀繕本之送達為撤銷
    意思表示之送達，撤銷後被告受領原告提供設質之二千萬元定期存單及利息，自
    屬不當得利，應返還予原告；另被告單方具擬之系爭承諾書內容，與定型化契約
    應嚴守之誠信及平等互惠原則有違，依法應屬無效，則被告當無受領原告提供設
    質之二千萬元定期存單及利息之法律上原因，亦應依不當得利之規定返還予原告
    。原告先僅就被告主張未依約還本繳息之承購戶之一即陳天章結欠之金額一百零
    五萬七千二百二十四元部分，為一部請求，為此提起本件訴訟，請求被告給付如
    聲明所示之金額等語。
    被告則以系爭承諾書之內容，於原告簽署承書時，已毫無保留地呈現在原告眼前
    ，並無故意以不實之事來詐欺原告之情；且原告係基於銷售房地產之營利目的而
    簽署系爭承諾書，並非消費者，且被告在金融市場上無獨立之地位，系爭承諾書
    並非定型化契約等語置辯。
三、原告主張原告忠府公司興建房屋，為協助計五十五戶之承購戶得以順利向被告辦
    理房屋貸款事宜，於八十五年十月十八日，由原告忠府公司、丁○與杜卻與被告
    簽訂承諾書，並由原告忠府公司提供二千萬元之定期存單設質予被告以為擔保之
    事實，業據原告提出承諾書、定期存單影本為證，並為被告所不爭執，自堪信為
    真實。本件兩造爭執之重點即在：原告簽署系爭承諾書是否係遭被告詐欺所致，
    而得撤銷其承諾設質之意思表示？及系爭承諾書是否因屬定型化契約，違反誠信
    、平等、互惠原則暨顯失公平而為無效？
四、就原告主張簽署系爭承諾書係遭被告詐欺部分：
    (一)原告主張被告悖離兩造在簽署系爭承諾書前，已先口頭議定原告僅就授信差額
      負擔保責任之實情，單方擬具系爭承諾書內容，誘騙原告簽立一節，並舉證人
      即代書林國基之證言及合作金庫之同意書為證，然此為被告所否認，辯稱二千
      萬元之定期存單之擔保範圍並非僅為授信之差額○．五成，而是因原告要求被
      告對承購戶擴張信用（由七成擴張至七成五），致被告增加發生債務不履行風
      險之擔保，及合作金庫之同意書僅係個案，並非慣例，亦非民法第一條之習慣
      ，無拘束被告之效力，況依該同意書所載「..... 如借款人發生延滯逾期繳息
      等情事，本人同意無條件抵償借款人『現欠金額』，絕無異議。」等文字，顯
      未限定合作金庫只能就差額部分對擔保金取償等語。
    (二)證人即代書林國基固證稱當時雙方就整個海中天貸款的事宜，被告只同意貸款
      百分之七十，惟原告對客戶承諾是貸款百分之七十五，差額的部分是二千萬元
      左右，被告後來同意貸款百分之七十五，但原告要回存二千萬元，正式辦貸款
      時出問題，部分客戶不願意配合辦貸款，原先談九十戶辦貸款實際上只有五十
      五戶辦貸款，差額就不到二千萬元，應不用回存二千萬元，但被告不同意，認
      為跟原來談的不一樣，因要說服總行不容易，反正三年後原告就可以拿回二千
      萬元，銀行不願意退還二千萬元的存單，被告要辦貸款百分之七十五是有兩個
      條件，第一個條件是原告就差額部分提供存單，第二個條件被告要求一個借款
      人要有兩個連帶保證人，原告照做，二千萬元是差額的部分等語（本院八十九
      年度訴字第二二九八號卷第三十九、四十頁，下稱本院前審卷），惟代書林國
      基亦證稱未看過系爭承諾書在卷，則兩造於洽談過程中之商議，是否即代表最
      後簽署承諾書時之決定，已非無疑義。再由代書林國基之證言及原告所舉之合
      作金庫之同意書，或可認建商提供擔保金之額數是以授信差額計算得出，然尚
      未能證明系爭承諾書擔保金之擔保範圍，即僅係就借款人授信額度之差額擔保
      ，更遑論合作金庫之同意書係其他個案，難認代表原告所謂業界普遍有就授信
      差額擔保之慣例。
    (三)再原告忠府公司係為其所建設之「海中天」一百五十四戶按承購總價款百分之
      七十五之貸款額度，向被告提出委託辦理貸款之申請，此觀之被告提出之系爭
      貸款核貸文件，原告忠府公司八十五年八月十六日忠貸字第○八一六○一號
      函自明，嗣被告三重分行為此貸款案件呈請被告總行核定貸款條件之簽呈中，
      關於核貸條件其他說明事項載明「(一)貸款額度依成交價六成範圍核貸，辦理擔
      保放款，仍徵提保證人一人。(二)貸款額成交價七五成範圍內核貸，徵提保證人
      二人，並由忠府建設股份有限公司、丁○、杜卻出具承諾書，承諾個案若發生
      逾期時由該公司負責買回；承諾書內容俟本案核定後會法務室辦理。(三)由忠府
      建設股份有限公司存入本行定存單二年期貳仟萬元質押擔保。」，而被告總行
      核准承做之條件為「一貸款額度：依成交價最高七．五成核貸。.... 四其他
      ：(一)貸款額度在成交價六成以內者，應徵提保證人一人。(二)貸款額度在成交價
      六成以上，七．五成以內者，應徵得保證人二人，並由忠府建設股份有限公司
      、丁○、杜卻出具承諾書。(三)由忠府建設股份有限公司存入本行定期存單新台
      幣貳仟萬元，設質予本行，期限三年。」，此有被告三重分行八十五年八月二
      十日簽呈、被告總行八十五年九月二十五日（八五）中銀業字第八五六一九號
      函等件影本在卷可憑，是原告總行核准之貸款條件，為貸款額度超過六成以上
      之貸款戶，須保證人二人，並由忠府建設股份有限公司、丁○、杜卻出具承諾
      書，且由原告忠府公司存入定期存款二千萬元，設定質權予被告，期限為三年
      ，並未同意承諾書或二千萬元之定期存單之擔保範圍並僅為授信之差額○．五
      成。且此亦與系爭承諾書所載「借款人如未能依約按期還本繳息時，一經貴行
      通知，立承諾書人應即代借款人清償積欠之債款本金....。立承諾書人並願提
      供貴行三年期定期存單新台幣貳仟萬元，設定質予貴行以為擔保（存單屆期解
      除質權）」之意旨相符，而系爭貸款之承辦人員證人陳世昌亦證稱擔保部分係
      指七．五成部分，不是差額○．五部分等語（台灣高等法院九十年度上字第五
      六二號卷第一百零二頁），故原告總行核准貸款之條件，與系爭承諾書之內容
      ，並無不符之處。
    (四)按因被詐欺而為意思表示者，表意人得撤銷其意思表示，民法第九十二條第一
      項前段固定有明文，而所謂詐欺，須為故意欺騙他人，使其陷於錯誤並進而為
      意思表示之謂，查本件系爭承諾書上明白載有「立承諾書人..... 為協助承購
      戶即借款人..... 向貴行辦理房屋貸款（各戶貸款金額以貴行實際核貸金額為
      準），..... 如借款人未能依約按期還本繳息時，一經貴行通知，立承諾書人
      應即代借款人清償其所積欠之借款本金、利息、遲延利息、違約金、損害費用
      、訴訟費用及其他各項費用..... 立承諾書人並願提供貴行三年期定期存單新
      台幣貳仟萬元，設定質權予貴行以為擔保（存單屆期解除質權）。」等文字，
      有卷附系爭承諾書可稽，於簽署系爭承諾書時即已呈現於原告眼前，原告復自
      承其於簽署系爭承諾書時，有看承諾書之內容等語在卷（本院前審卷第一百九
      十四頁），且未主張其簽署時，有何因被告故意行為致無法注意契約內容之情
      事；而原告雖稱系爭承諾書之內容為被告悖離實情，單方具擬等情，惟系爭承
      諾書之擔保範圍與被告總行核定之貸款條件並無不同，縱此為被告單方具擬之
      契約內容，若經原告簽署同意，仍得為雙方共同之意思表示內容，原告主張其
      係受被告詐欺而簽署系爭承諾書，就其所謂被告「誘騙」其簽署整個系爭承諾
      書之行為究係為何，仍未能證明之；另原告主張其為建商出賣人，意在售屋營
      利，不可能就買受人向銀行借款之還款能力負擔保之責，及係因信賴被告商譽
      暨市場交易現況而為承諾之意思表示，系爭承諾書當初係驟然簽立等節，惟此
      既係原告自身動機之問題，尚難推論出被告即有詐欺之行為，是原告主張係受
      被告之詐欺而簽署系爭承諾書，尚無足取。
    (五)另原告主張系爭承諾書上所載原告為協助承購戶即借款人陳天章、謝陳艷秋等
      字樣，為被告事後偽填，實則簽立系爭承諾書時即已確定五十五戶範圍，正係
      本院函調基隆市信義地政事務所所取得之抵押權設定契約書文件中之五十五戶
      名冊，該五十五戶獲准核貸後之實際撥款日均係八十六年四月十日者，系爭承
      諾書有該五十五戶名單及其差額貸款明細之附表，被告竟故為隱匿而主張五十
      五戶之名單係原告授權由其任意指定，足認被告故意詐欺原告簽立系爭承諾書
      無疑，原告簽署整個系爭承諾書的內容當時都是被詐欺的，爰依法撤銷等語。
      然觀諸兩造系爭承諾書內容，並無原告所主張僅限於基隆市信義地政事務所抵
      押設定契約書文件中五十五戶之約定，被告亦否認系爭承諾書附有原告所主張
      之該五十五戶確定名單；而原告主張證人林國基證稱所言，可證明系爭承諾書
      附有其所主張之確定之五十五戶名單等語，然細繹證人林國基之證言，並無提
      及系爭承諾書附有確定之五十五戶名單，且即係原告主張之該五十五戶一事；
      況陳天章雖非預售屋之承購戶，然確為原告忠府公司之承購戶，被告亦依前開
      總行八十五年九月二十五日（八五）中銀業字第八五六一九號函核准貸款之條
      件，於八十七年三月間給予陳天章七成五額度之貸款，此為兩造所不爭執，並
      有陳天章貸款申請書影本在卷可憑。甚且，若果如原告主張，系爭承諾書上借
      款人陳天章、謝陳艷秋之字樣確為被告在簽署時原為空白之借款人欄處「事後
      」偽填，則顯難據此主張原告於簽署系爭承諾書當時，即是為被告詐欺所致，
      而欲撤銷整個承諾設質之承諾書內容，原告之主張顯屬無據。
五、原告主張系爭承諾書為定型化契約，違反誠信、平等、互惠原則，應屬無效部分
    ：
    (一)按所謂消費者，依消費者保護法第二條之立法解釋，指以消費為目的而為交易
      ，使用商品或接受服務者而言，而銀行或其他金融機構與保證人間所訂立之保
      證契約，乃保證人擔保借款人對金融機構之清償責任，金融機構對保證人並未
      提供任何商品或服務，保證人並未因有保證契約而自銀行獲得報償，尚非屬消
      費者保護法之消費法律關係，自無該法之適用。本件原告簽署系爭承諾書係為
      擔保承購戶對被告貸款之清償，其與被告間並無消費者保護法所稱之消費法律
      關係，揆諸上揭說明，當無消費者保護法之適用；而原告另主張兩造系爭承諾
      書內容，獨厚被告一方權益之保障，且「加重原告一方之責任」，並「就原告
      一方有重大不利益之情事」，就契約本質所生之主要權利義務，或按法律規定
      加以綜合判斷，儼然形成「一時為人作保，不啻一世為保」之顯失公平情形，
      有違民法第二百四十七條之一關於附合契約之規定，而得主張系爭承諾書無效
      云云，惟並未具體陳明究係何約定加重原告一方之責任，並就原告一方有何重
      大不利益之情事，又系爭承諾書已載明「..... 立承諾書人並願提供貴行三年
      期定期存單新台幣貳仟萬元，設定質權予貴行以為擔保（存單屆期解除質權）
      。」等語，既係約定定期存單屆期即解除質權，亦無原告所稱「一時為人作保
      ，不啻一世為保」之情形；再被告就原告承諾設質之定期存單行使質權，既係
      行使法定之質權人權利，尚難認被告有原告主張之民法第一百四十八條之權利
      濫用情形。
    (二)綜上，原告主張系爭承諾書為定型化契約，違反誠信、平等、互惠原則，應屬
      無效部分，亦無理由。
六、綜據右述，原告主張其簽署系爭承諾書係遭被告詐欺所致，爰以本件起訴狀之送
    達撤銷其承諾設質之意思表示，及系爭承諾書因屬定型化契約，違反誠信、平等
    、互惠原則暨顯失公平而為無效等語，均無足取，從而，原告而依不當得利之法
    律規定，先為一部請求，訴請被告給付一百零五萬七千二百二十四元及自八十五
    年十月十九日起迄清償日止，按週年利率百分之五計算之利息，為無理由，應予
    駁回。原告之訴既經駁回，其假執行之聲請，已失所附麗，應併駁回。
七、結論：原告之訴為無理由，依民事訴訟法第七十八條，判決如主文。
中      華      民      國    九十二    年      六      月     二十     日
                              民事第五庭法      官  吳青蓉
右為正本係照原本作成
如對本判決上訴，須於判決送達後廿日內向本院提出上訴狀
中     華       民      國    九十二     年     六       月     二十三   日
                                         法院書記官  莊滿美


司法院資訊處製作；財團法人民間司法改革基金會備份。
